【裁判字號】    95,上,47
【裁判日期】    950809
【裁判案由】    分割共有物
【裁判全文】
臺灣高等法院高雄分院民事判決            95年度上字第47號
上  訴  人  甲○○
訴訟代理人  何曜男律師
複代理人    黃順天律師
被上訴人    乙○○○
訴訟代理人  丙○○
上列當事人間請求分割共有物事件，上訴人對於民國95年1 月19
日臺灣屏東地方法院94年度訴字第311 號第一審判決提起上訴，
本院於95年7月26日言詞辯論終結，判決如下：
    主  文
原判決廢棄。
兩造共有坐落屏東縣東港鎮○○段八九號土地，面積六０六五點
二三平方公尺，分割方法如下：如附圖即屏東縣東港地政事務所
95年6 月16日函覆複丈成果圖方案編號２土地，面積一五一六
點三一平方公尺，分歸被上訴人所有；編號１土地，面積四五四
八點九二平方公尺，分歸上訴人所有。
第一、二審訴訟費用由被上訴人負擔四分之一；餘由上訴人負擔
。
    事實及理由
一、被上訴人主張：坐落屏東縣東港鎮○○段89地號土地，地目
    ：田，使用分區：一般農業區，使用類別：農牧用地，面積
    ：6560.23 平方公尺（下稱系爭土地）為兩造共有，被上訴
    人應有部分4 分之1 、上訴人應有部分4 分之3 ，系爭土地
    並無使用目的不能分割情事，兩造亦無不能分割之約定，惟
    經被上訴人要求協議分割未果，自得提起本件訴訟請求分割
    。並聲明：兩造共有系爭土地，分割如下：如原審判決附圖
    即屏東縣東港地政事務所（下稱東港地政所）94年12月21日
    函附複丈成果圖（複丈日期同年月16日即原審判決附圖、下
    稱前複丈成果圖）方案或編號2 土地，面積1516.31 平
    方公尺，由被上訴人取得；編號1 土地，面積4548.92 平方
    公尺，由上訴人取得。原審判命如原審判決主文第1 項，即
    依前複丈成果圖方案編號2 土地，面積1516.31 平方公尺
    ，由被上訴人取得；編號1 土地，面積4548.92 平方公尺，
    由上訴人取得。上訴人不服，提起上訴，被上訴人答辯聲明
    ：上訴駁回。
二、上訴人則以：原審雖以依前複丈成果圖方案分割，被上訴
    人分得土地臨路面寬僅3 公尺，過於狹長，不利土地利用，
    且如依方案分割，兩造分得土地大致合於原來分管位置等
    理由，因而按原審判決附圖方案分割。惟系爭土地原即屬
    狹長型，若要分割，則兩造分割後取得之土地，均為狹長型
    土地，本屬當然。然依原審判決分割方案，上訴人分割後取
    得之土地大部分位於東側（上訴人誤載為西側），且未臨路
    佔大部分，較無經濟價值，於公平已有所違。又上訴人有3
    名子女，也要顧及子女間使用分配之公平性。況被上訴人亦
    不同意以價金補償等語資為抗辯。於本院聲明：（一）原判
    決廢棄。（二）兩造共有系爭土地准予分割如東港地政所95
    年6 月16 日 複丈成果圖第方案。
三、被上訴人主張兩造為系爭土地之共有人，被上訴人應有部分
    4分之1、上訴人應有部分4分之3，依使用目的並無不能分割
    情事，兩造亦無不分割之特約，為兩造所不爭執，並有系爭
    土地地籍圖謄本、登記簿謄本附卷（原審卷4 至6 頁）可佐
    ，堪信屬實。是本件所須審酌者，厥為（一）系爭土地得否
    分割？（二）如何分割始為適當？茲分述如下：
    （一）按各共有人得隨時請求分割共有物，而分割之方法不
          能協議決定者，法院得因任何共有人之聲請命為分配
          ，民法第823條第1項前段、第824條第2項定有明文。
          又不動產共有人間因共有物之分割發生爭執者，民事
          訴訟法第403 條第1 項第3 款所定強制調解事件，於
          起訴前，應經法院調解。被上訴人提起本件訴訟，經
          原審於94年8 月30日調解未成立，亦有卷附調解程序
          筆錄在卷（原審卷21頁）可稽，且系爭土地之使用目
          的並非不能分割，亦無不可分割之特約如上，則被上
          訴人依民法第823 條第1 項前段、第824 條第2 項規
          定訴請判決分割，即無不合，應予准許。
    （二）次按每宗耕地分割後每人所有面積未達0.25公頃者，
          不得分割，但於農業發展條例中華民國89年1月4日修
          正施行前之共有耕地得分割為單獨所有，農業發展條
          例第16條第1 項第4 款亦定有明文。查系爭土地地目
          為田，使用分區為一般農業區，有上開土地謄本足憑
          ，屬農業發展條例第3 條第12款所稱之耕地，故系爭
          土地之分割，應依農業發展條例規定為之。又被上訴
          人所有系爭土地應有部分4 分之1 ，係依序由被上訴
          人之配偶張文繡於75年7 月2 日、被上訴人於91年5
          月22日輾轉繼承取得；上訴人應有部分4 分之3 ，則
          為70年8 月31日因買賣而取得，有附卷之戶籍謄本、
          系爭土地歷年登記謄本可稽（原審卷41至44頁）。被
          上訴人雖係於農業發展條例89年1 月4 日修正後，始
          取得系爭土地應有部分，然張文繡於上開條例修正前
          ，即與被告保持共有關係，且被上訴人係繼受取得張
          文繡之應有部分，系爭土地共有人數並未增加，核與
          首揭法條限制每人分得農地最低面積之規範目的，在
          於避免農地過度細分無礙，則系爭土地分割仍有農業
          發展條例第16條第1 項第4 款規定適用，而不受分割
          後每人所有面積須達0.25公頃之限制，合先敘明。
    （三）又裁判上如何定共有物分割之方法，除應斟酌當事人
          之聲明、共有物之性質、共有人之意願、利害關係、
          經濟效用及全體共有人之利益等公平決之外，並不受
          任何共有人主張之拘束，法院為顧及全體共有人所得
          利用之價值等情形，本有自由裁量之權。再者，裁判
          分割共有物，如採原物分割者，法院僅須斟酌共有物
          之性質及其經濟效用，作公平合理之分配即可。各共
          有人在分割前之使用狀況，固應加以考量，惟該使用
          狀況縱共有人間有分管之約定，法院亦不受其拘束，
          最高法院88年度臺上字第1799號判決足參。經查，系
          爭土地現為兩造種植檳榔樹，被上訴人使用範圍為系
          爭土地西北側一隅，餘由上訴人使用收益，而系爭土
          地與他人所有之同段143 地號土地為臨，並以之為對
          外聯絡道路，業經原審及本院履勘現場屬實，並先後
          囑託東港地政所派員實施測量，有勘驗筆錄、勘驗附
          圖及複丈成果圖、現場照片附卷（原審卷50至54頁、
          本卷63至65頁、原審證物存置袋，依本院囑託複丈成
          果圖下稱後複丈成果圖）可按。本院爰審酌系爭土地
          如依被上訴人於本院所主張之分割方案，即原判決附
          圖所示方案編號2 之土地分歸被上訴人所有，其餘
          分歸上訴人，固較接近於原分管位置，且被上訴人西
          側4 公尺寬，可資經由上開143 地號土地對外聯絡；
          至編號2 部分則尚有15.48 公尺（前複丈成果圖及原
          判決附圖均誤載為13.48 公尺，業經東港地政所覆函
          更正如前，參本卷60至61頁）之臨路寬度供上訴人對
          外通行。
    （四）惟查如依上開方案分割，被上訴人分得土地除左前方
          有斜角外其餘長寬平正，為梯形狀土地，然上訴人分
          得者屬不規則而類於Ｌ形之土地，亦即除西側土地與
          143 號土地緊接以對外聯絡，北側土地與上訴人分得
          之土地及他人所有之同段88號土地成直角相接，東側
          為約45度下斜與他人土地相鄰，南側有一凹處與90號
          鄰地相接，有上開前複丈成果圖可稽，是原審及被上
          訴人謂上訴人分得土地尚稱方正，要與卷附之前複丈
          成果圖所示矛盾。且上訴人應有部分占系爭土地4 分
          之3 ，為被上訴人應有部分之3 倍，何以分得之土地
          ，大部分位於裡地位置，且如是形狀土地又何以適於
          耕作。尤有進者，就兩造分得之土地之形狀、位置，
          臨路等情形觀之，客觀上已足以看出二人分得之土地
          ，其單位價值顯然不同，上訴人主張原審未為適當分
          割，即非無據。本院審酌系爭土地為長條型土地，與
          一般農地大抵上為長方形土地無異，茍留有適當出口
          供對外銜接交通，於耕作上並無不利，且合於一般農
          地形狀，及農機耕作儘量避免180 度轉向之耕作實務
          吻合，及如後複丈成果圖所示方案，編號土地1 、
          2 土地，依序分歸上訴人及被上訴人所有，則上訴人
          分得土地除南側及東側土地因受鄰地地籍線之客觀限
          制外，其餘西側與北側邊界尚稱平順，整塊分得土地
          雖仍屬長條型，但係受限原有系爭土地之形狀使然，
          且長條型亦適於農機耕作，不致如原審分配之畸形，
          且西側臨路面寬14.23 公尺（19.48-5.25）可資對外
          聯絡；反之，被上訴人分得土地，雖亦屬長條狀，但
          寬度9.71公尺，西側留有一寬5.25公尺之土地，與14
          3 地號土地相鄰，進而對外交通，不但亦合於耕作實
          務需求，且已兼顧其對外連接道路之必要性，尤有進
          者，被上訴人已一再表明拒絕補償之意思，上開分割
          方式，不但符合原系爭土地之地形特徵，且已充分考
          量系爭土地地目為田、使用分類限制，農耕實務，現
          均種植檳榔之現況，對外聯絡情形等，以求其分割後
          各筆土地之地盡其利，並就系爭土地原有價值（包括
          因系爭土地原屬有利與不利部分）利益均霑、損失平
          分之公平原則考量，就兩造應有部分原物分割，認後
          複丈成果圖方案所示編號1 ，面積4548.92 公尺，
          分歸上訴人單獨所有；編號2 ，面積1516.31 公尺，
          分歸被上訴人所有為適當。至分割後雖與使用現狀或
          分管有異，致有交付分得土地問題，然兩造現有使用
          土地均載種檳榔樹如前，且依本院勘驗所見，兩造所
          種檳榔樹，其樹齡均可粗分為2 年與10餘年，並間隔
          種植，有本院勘驗筆錄可憑（本卷63至64頁），且檳
          榔樹恆受品種、栽培環境、氣候條件及栽培管理之影
          響，高產、高品質之檳榔樹其樹齡可維持20年以上，
          有行政院農業委員會高雄區農業改良場95年7 月6 日
          0000000000號覆函在卷（本卷79頁）可參。若然，兩
          造既均為多年種植檳榔樹經驗之農民，對於該函所示
          專業知識當知之甚詳，況原為同一筆土地，地質歧異
          性即栽培環境、氣候條件差異不大，自得本於雙方協
          調，以檳榔樹直接互易或補償交換方式為之，均無不
          可，況此係分割後各自履行交付問題，併此敘明。
四、綜上所示，被上訴人主張其為系爭土地共有人，系爭土地並
    無使用目的不能分割情事，兩造復無不分割之特約，本於民
    法第823 條第1 項、第824 條第2 項共有物分割請求權，請
    求對系爭土地分割，即屬有據，應予准許。又其主張之分割
    方法既有如上之瑕疵，且分割方法屬法院職權認定事項，不
    受當事人主張之拘束，本院於審究當事人間之利益、補償意
    願、共有物性質、經濟效用等一切情狀，認後複丈成果圖方
    案編號2 土地，面積1516.31 平方公尺，分由被上訴人取
    得；編號1 土地，面積4548.92 平方公尺，分割由上訴人取
    得為適當。原審判決基於分管之事實及著重上訴人之利益，
    未能充分兼顧兩造之利益等而為判決。上訴意旨指摘原判決
    不當，求予廢棄改判，為有理由。自應由本院予以廢棄改判
    ，如主文第2 項所示。
五、本件為判決基礎之事實已明，兩造其餘攻擊防禦於判決結果
    不生影響，不逐一論述。
六、據上論結，本件上訴為有理由，依民事訴訟法第450 條、第
    80條之1，判決如主文。
中    華    民    國    95    年    8     月    9     日
                            民事第五庭
                                審判長法官   蔡明宛
                                法      官   曾錦昌
                                法      官   黃國川
以上正本證明與原本無異。
如對本判決上訴，須於判決送達後20日內向本院提出上訴狀，其
未表明上訴理由者，應於上訴後20日內向本院提出上訴理由書（
均須按他造當事人之人數附繕本）。上訴時應提出委任律師或具
有律師資格之人之委任狀，並依附註條文規定辦理。
中    華    民    國    95    年    8     月    10    日
                                書   記  官  梁雅華
附註：民事訴訟法第466 條之1 ：
對於第二審判決上訴，上訴人應委任律師為訴訟代理人，但上訴
人或其法定代理人具有律師資格者，不在此限。
上訴人之配偶、三親等內之血親、二親等內之姻親，或上訴人為
法人、中央或地方機關時，其所屬專任人員具有律師資格並經法
院認適當者，亦得為第三審訴訟代理人。第1 項但書及第2 項情
形，應於提起上訴或委任時釋明之。


司法院資訊處製作；財團法人民間司法改革基金會備份。
